臺灣嘉義地方法院民事判決　九十三年度簡上字第一九號
　　上　訴　人　甲○○
　　訴訟代理人　乙○○
　　上　訴　人　丁○○
　　訴訟代理人　己○○
　　被上訴人　　合作金庫銀行股份有限公司
　　法定代理人　丙○○
　　訴訟代理人　戊○○
右當事人間請求確認租賃關係不存在事件，上訴人對於中華民國九十三年三月四日本
院嘉義簡易庭九十二年度嘉簡字第八六二號第一審判決提起上訴，本院於九十三年六
月二日辯論終結，判決如左：
    主  文
上訴駁回。
第二審訴訟費用由上訴人連帶負擔。
    事  實
甲、上訴人方面：
  一、聲明：（一）原判決廢棄。（二）被上訴人在第一審之訴駁回。
  二、陳述：除與原判決記載相同者茲引用外，補稱：
  （一）上訴人甲○○即光南商行於民國八十九年十二月二十九日及九十一年二月二
        十二日與被上訴人訂立借貸契約，並將其所有坐落於嘉義市○○段九三地號
        土地（下稱系爭土地）設定抵押權，上訴人甲○○當時出具切結書保證無出
        租情事，惟前揭所有契約書係定型化且契約前已製作之定型用紙，簽約時依
        慣例，先交身分證及印章予銀行主辦人任憑蓋用，為達成貸款所蓋於契約書
        、切結書，均不知內容底蘊，是一般常見習慣，按企業經營者在定型化契約
        書所用之條款，應本平等互惠之原則，其定型化契約條款如有疑義時，應為
        有利於消費者之解釋。定型化契約中之條款違反誠信原則，對消費者顯失公
        平者無效。定型化契約書之條款有下列情形之一者，推定其顯失公平。一、
        違反平等互惠原則者。二、條款與其所排除不予適用之任意規定之立法意旨
        顯相矛盾者。三、契約之主要權利或義務因受條款之限制，致契約之目的難
        以達成者。消費者保護法第十一條、第十二條規定，足堪遵循以維公平正義
        。
  （二）上訴人甲○○為遵守土地法、農業發展條例農地不得荒閒，有違法紀受罰等
        相關規定，旋與上訴人丁○○訂立租賃契約，期間自八十九年九月二十二日
        起至九十九年九月二十日止，共十年，約定租金每年新台幣（下同）五千元
        ，十年共計五萬元一次付清，並於九十二年八月一日經法院公證處「認證」
        在案，而非「公證」，且上訴人甲○○亦有繳納增值稅，故與上訴人丁○○
        間確有租賃關係；況對於何時認證法律上並無限制規定，於租金給付如何取
        得亦上訴人等基於債權債務關係不因隔離訊問而致瑕疵，租金給付出租人有
        承認取得即可；而於查封時，系爭土地上還有芒果樹五十株未查封，縱系爭
        土地已拍定，上訴人丁○○亦有優先承買權。另按確認法律關係成立或不成
        立之訴，非有即受確認判決之法律上利益者，不得提起之，民事訴訟法第二
        百四十七條定有明文。查系爭土地現仍繼續執行拍賣中，其價款尚未拍定，
        顯無影響被上訴人法律上之利益，故被上訴人並無確認利益。
  三、證據：除援用原審所提證據外，另補提電費收據一紙、照片三幀。
乙、被上訴人方面：
  一、聲明：上訴駁回。
  二、陳述：除與原判決記載相同者茲引用外，補稱：於假扣押執行時，有會同上訴
      人到場，上訴人甲○○亦在場，其並未表示系爭土地上有其他果樹，現在才主
      張，顯不實在，且切結書確係上訴人甲○○所簽立。
  三、證據：援用原審所提證據。
丙、本院依職權調閱九十二年度執字第二五八八號卷。
    理    由
一、按確認法律關係之訴，非原告有即受確認判決之法律上利益者，不得提起之，民
　　事訴訟法第二百四十七條第一項前段定有明文。上開條文所謂即受確認判決之法
　　律上利益，係指因法律關係之存否不明確，致原告在私法上之地位有受侵害之危
　　險，而此項危險得以對於被告之確認判決除去之者而言，故確認法律關係成立或
　　不成立之訴，苟具備前開要件，即得謂有即受確認判決之法律上利益，縱其所求
　　確認者為他人間之法律關係，亦非不得提起（最高法院四十二年度台上字第一○
　　三一號判例參照）。本件被上訴人主張上訴人甲○○即光南商行於八十九年十二
    月二十六日，提供其所有坐落嘉義市○○段九三地號（以下簡稱系爭土地）土地
    ，設定本金一千零八十萬元之最高限額抵押權予被上訴人，嗣上訴人甲○○即光
    南商行積欠被上訴人借款七百三十二萬四千三百四十一元及利息、違約金，經被
    上訴人取得本院所發支付命令及確定證明書後，復聲請強制執行查封系爭土地時
    ，因上訴人丁○○向本院民事執行處呈報狀表示系爭土地為其所承租，致執行法
    院認系爭土地為第三人租用中，以不點交為拍賣條件，直至第三次拍賣仍無人參
    加標買之事實，為兩造所不爭執，並經本院依職權調閱本院九十二年度執字第二
    五八八號民事執行卷宗查明無訛，堪信為真實。從而，本件被上訴人主張上訴人
    甲○○即光南商行與丁○○間就系爭土地之租賃關係不存在，而上訴人則主張存
    在，已影響於被上訴人抵押權之實行，進而影響被上訴人債權獲償之可能性，故
    應認為被上訴人請求確認上訴人甲○○即光南商行與丁○○間就系爭土地之租賃
    關係不存在，有即受確認判決之法律上利益。上訴人主張系爭土地現仍繼續執行
    拍賣中，其價款尚未拍定，顯無影響被上訴人法律上之利益，故被上訴人並無確
    認利益云云，顯不足取。
二、本件被上訴人起訴主張：被告甲○○即光南商行於八十九年十二月二十九日及九
    十一年二月二十二日與原告訂立借貸契約，為擔保借款之清償乃將其所有坐落於
    嘉義市○○段九三地號之土地提供與原告設定抵押權，被告甲○○即光南商行屆
    期無法清償貸款，原告乃向本院聲請強制執行拍賣抵押物。豈料，被告甲○○竟
    串通另一被告丁○○主張就系爭土地有租賃關係，致無人應買顯有影響原告法律
    上之利益。被告甲○○於八十九年十二月二十一日設定抵押時曾出具切結書與原
    告，保證設定時絕無抵押物出租情形，而被告甲○○與丁○○間提出之租賃契約
    ，其出租期間顯已違反被告簽具切結書及抵押權設定契約書其他約定事項第三條
    誠信原則。且被告甲○○於本院假扣押查封時表示土地閒置中，更可見被告等乃
    為妨礙抵押物拍賣之進行竟串通有租賃契約，並於簽約日近三年後才至法院公證
    。況依被告提出之租賃契約所載，租金每年五仟元，及每月才四百一十六元，與
    市場行情差距甚大，是否真正，顯有可疑，爰請求確認上訴人甲○○即光南商行
    與丁○○間就系爭土地之租賃關係不存在等語。
三、上訴人則以：上訴人二人就系爭土地於八十九年間即訂立租期為十年之租約，目
    前租期尚未屆滿，租賃關係確實存在，上訴人甲○○即光南商行當初在原告銀行
    簽切結書時，根本未仔細瞭解切結書之內容，僅是照被上訴人之要求簽立，切結
    書不足以證明被告二人間無租賃關係等語，資為抗辯。
四、按當事人主張有利於己之事實者，就其事實有舉證之責任，民事訴訟法第二百七
    十七條第一項前段定有明文。次按確認法律關係不存在之訴，如被告主張其法律
    關係存在時，應由被告負舉證責任，最高法院四十二年度台上字第一七０號判例
    參照。本件被上訴人主張上訴人間無租賃關係存在，而上訴人則主張有租賃關係
    存在，揆諸前揭法條規定及判例意旨，自應由上訴人間有租賃關係存在之事實負
    舉證責任。查上訴人主張有租賃關係存在，固提出租賃契約書影本一件為證，惟
    查：
（一）上訴人丁○○與上訴人甲○○之訴訟代理人乙○○（上訴人甲○○之父）於原
      審經隔離訊問，上訴人丁○○供稱：「（租金如何給付？）我之前幫被告甲○○即光南商行做了一些工程，價值三萬多元，另外我拿一萬多元的現金，十年
      地租一次付清。」、「（簽約在何處簽立？）在光南商行。」、「（在場有何
      人？）沒有其他人，我是直接跟光南的老闆簽約。」；而上訴人甲○○即光南
      商行之訴訟代理人乙○○則供稱：「（租金如何給付？）我欠被告丁○○工程
      款好幾萬元，其中五萬元直接抵租金，剩的我在拿現金給他。」、「（契約在
      何處簽立？）在家具行。我和他兩人，被告甲○○、我太太都有在場。」等語
      （見原審九十三年二月五日言詞辯論筆錄），上訴人二人就租約簽訂地點、交
      付租金多少及在場人員之供述顯不相符，上訴人二人之供詞是否真實，已難採
      信。
（二）上訴人甲○○於原審供稱：「（租賃契約，為何租借期長達十年？）原本被告
      丁○○租地有打算要蓋房子。」、「（為何租金如此便宜？）我原本預期在土
      地上建築地上物的人租約到期，要將地上物交給我」（見原審九十三年二月五
      日言詞辯論筆錄）、「五萬元的租金只收一個意思，主要我是跟被告丁○○合
      作二人是要合作」（見原審九十三年二月二十三日言詞辯論筆錄）。上訴人於
      本院仍主張，承租人在租地上蓋房子到期產權前不歸出租人所有社會上是常有
      的云云。則上訴人甲○○將系爭土地出租上訴人丁○○係作為【蓋房子之用】
      。然上訴人二人所簽訂之租賃契約第四點卻記載：「本土地僅【限做農業耕作
      使用】，地面不得填高或挖深。乙方租期屆滿交還租賃土地時應負責回復原狀
      ，並不得請求任何補償。」足證，上訴人甲○○主張承租人在租地上蓋房子到
      期產權前不歸出租人所有社會上是常有的云云，難信為真實。
（三）上訴人甲○○為擔保對被上訴人所負之債務，提供系爭土地，設定本金一千零
      八十萬元之最高限額抵押權予被上訴人時，於八十九年十二月二十八日書立切
      結書，表示在系爭土地上，均未出租或設定其他負擔與他人，此有切結書一份
      在卷可參（見原審卷第二七頁）；嗣上訴人甲○○即光南商行於本院九十一年
      執字一○四二二號假扣押案件，於九十一年六月十九日指封時，亦當場表示土
      地目前【閒置中】，業經原審調閱本院九十一年執字一○四二二號假扣押卷宗
      核閱屬實，並有假扣押執行筆錄影本一份附卷（見原審卷第三二頁）。然上訴
      人丁○○所提出之租賃契約書所載簽立日期為【八十九年九月二十日】，早於
      上訴人甲○○提供系爭土地予被上訴人設定最高限額抵押權時，則上訴人甲○○出具切結書予被上訴人時，豈有不知之理？在本院九十一年執字一○四二二
      號假扣押案件，於九十一年六月十九日指封時，又豈會表示土地目前【閒置中
      】？上訴人甲○○所辯顯為卸飾之詞。
（四）本院九十二年度執字第二五八八號債務執行案件，於九十二年三月十九日函上
      訴人甲○○即光南商行就系爭土地係其自用、無出租、無出借、無增建，倘有
      反對意見，於文到七日內向本院陳明。上訴人甲○○之父親乙○○於九十二年
      四月二十四日到庭表示系爭土地為黃剛毅所有，並為黃剛毅使用中，本院九十
      二年度執字第二五八八號債務執行案件第一次拍賣公告亦載明系爭土地現為黃
      剛毅占有使用中，嗣於九十二年八月五日上訴人丁○○陳報系爭土地由其承租
      ，本院執行處因拍賣條件變更，停止拍賣公告，於九十二年八月五日第一次拍
      賣公告時載明系爭土地為上訴人丁○○租用中，業經本院依職權調閱本院九十
      二年度執字第二五八八號債務執行卷宗核閱屬實，並有本院函及執行訊問筆錄
      、九十二年七月二十二日拍賣公告、陳報狀及九十二年八月五日拍賣公告各一
      份影本附卷可參。設若上訴人二人間就系爭土地於【八十九年九月二十日】簽
      訂租約，租期至九十九年九月二十日止，本院九十二年度執字第二五八八號債
      務執行時，上訴人甲○○豈有不知陳報之理？竟由上訴人甲○○之訴訟代理人
      乙○○陳報系爭土地係黃剛毅所有並現在使用中？且租約所載簽立日期果為【
      八十九年九月二十日】，豈有待被上訴人就系爭土地聲請強制執行後，迨九十
      二年八月一日始向本院公證處聲請認證？上訴人所辯，均有違常情，不足採信
      。
（五）另證人官水村即被上訴人之徵信人員，亦表示：當初核貸徵信時，土地上只有
      雜草，上訴人甲○○即光南商行表示是自耕等情，而上訴人丁○○亦陳稱：「
      （當時到底有沒有租？）已經講好，但還沒有簽租賃契約」（見原審九十三年
      二月二十三日言詞辯論筆錄）。則證人官水村之供述應可採信。
（六）按企業經營者在定型化契約書所用之條款，應本平等互惠之原則，其定型化契
      約條款如有疑義時，應為有利於消費者之解釋。定型化契約中之條款違反誠信
      原則，對消費者顯失公平者無效。定型化契約書之條款有下列情形之一者，推
      定其顯失公平。一、違反平等互惠原則者。二、條款與其所排除不予適用之任
      意規定之立法意旨顯相矛盾者。三、契約之主要權利或義務因受條款之限制，
      致契約之目的難以達成者。消費者保護法第十一條、第十二條固分別定有明文
      。上訴人甲○○以系爭土地向被上訴人設定本金一千零八十萬元之最高限額抵
      押權予被上訴人，並於【八十九年十二月二十八日】出具切結書，其內容為「
      立切結書人甲○○為擔保對貴庫所負之債務（包括借款、保證、票據及其他一
      切債務）曾提供後列不動產設定抵押權予貴庫，並經辦妥抵押權設定登記在案
      。在該等不動產上，現另有未經保存登記之建築物，確均屬立切結書人所有，
      且均未出租或設定其他負擔與他人。茲立切結書人向貴庫聲明：除後開不動產
      提供擔保已完成抵押權設定登記外，在該等不動產上現有未經保存登記之建築
      物或嗣後興建之一切建築改良物願一併提供為擔保物，並於本件抵押權辦理塗
      銷登記前，絕不出租、出讓、出典或設定其他負擔與他人，恐口無憑，立本切
      結書為證」。而上訴人甲○○將系爭土地設定本金一千零八十萬元之最高限額
      抵押權予被上訴人，於【八十九年十二月二十六日】登記完畢，此有切結書及
      他項權利證明書各一份附於原審卷第二十七頁、二十八頁。足證，上訴人甲○○將系爭土地設定本金一千零八十萬元之最高限額抵押權予被上訴人，被上訴
      人亦同意，雙方設定登記後，再由上訴人甲○○出具切結書證明其提供抵押之
      系爭土地未出租或設定其他負擔與他人，核與企業經營者在定型化契約書不符
      ，上訴人甲○○主張不知切結書內容，且切結書違反消費者保護法第十一條、
      第十二條云云，委無足取。
五、綜上所述，本件依上訴人二人所舉之事證，均難證明其間確實有租賃關係存在，
    則被上訴人訴請確認上訴人二人間就系爭土地之租賃關係不存在，並無不合，為
    有理由，應予准許，從而，原審為被上訴人勝訴之判決，並無不合。上訴意旨指
    摘原判決不當，求予廢棄改判，為無理由，應予駁回其上訴。
六、據上論結，本件上訴為無理由，依民事訴訟法第四百三十六條之一第三項、第四
    百四十九條第一項、第七十八條及第八十五條第二項，判決如主文。
中　　　華　　　民　　　國　　九十三　　年　　　六　　　月　　 十六 　　日
~B臺灣嘉義地方法院民事第一庭
~B　　審判長法官　曾文欣
~B　　法　　　官　鄧晴馨
~B　　法　　　官　柯月美
右為正本係照原本作成。
本判決不得上訴。
中　　　華　　　民　　　國　　九十三　　年　　　六　　　月　　 十六 　　日
~B　　書　記　官　洪麗惠
